臺灣高等法院民事判決　　91年度重上更(二)字第166號
上　訴　人　癸○○
　　　　　　庚○○
　　　　　　丑○○
　　　　　　丙○○
共　　　同
訴訟代理人　陳智義律師
被　上訴人　己○○
　　　　　　乙○○
　　　　　　子○○
　　　　　　辛○○
　　　　　　壬○○
上五人共同
訴訟代理人　林思銘律師
上　一　人
複　代理人　陳麗玢律師
被　上訴人　丁○○
　　　　　 （即彭煥球之承受訴訟人）
　　　　　　甲○○○
上　二　人
訴訟代理人　壬○○
被　上訴人　戊○○
　　　　　 （即彭阿維之承受訴訟人）
訴訟代理人　辛○○
上列當事人間分割共有物事件，上訴人對於中華民國85年8月9日
臺灣新竹地方法院84年度重訴字第138號第一審判決提起上訴，
經最高法院第二次發回更審，本院於94年1月4日言詞辯論終結，
判決如下：
    主      文
原判決廢棄。
兩造共有坐落新竹縣峨眉鄉○○段富興小段二七九地號，地目建
，面積二七五五平方公尺土地，按附圖所示方法分割：A部分，
面積一千一百五十四平方公尺，分歸上訴人丙○○、癸○○、庚
○○、丑○○所有，並按上訴人丙○○應有部分九十六分之三三
、上訴人癸○○、庚○○、丑○○應有部分各三十二分之一比例
保持共有；B部分面積六百三十八公尺分歸被上訴人乙○○所有
；B1部分，面積三百四十四平方公尺，分歸被上訴人壬○○、子
○○、辛○○、己○○所有，按應有部分各九十六分之三比例保
持共有；C部分，面積二百三十平方公尺分歸被上訴人戊○○所
有；D部分，面積二百十二平方公尺分歸被上訴人丁○○所有；
E部分，面積五十一平方公尺分歸被訴人丙○○所有；E1部分面
積五十一平方公尺歸上訴人乙○○所有；F部分，面積七十五平
方公尺分歸被上訴人甲○○○所有。
第一、二審及發回前第三審訴訟費用由兩造依如附表一所示應有
部分比例負擔。
    事實及理由
一、本件被上訴人彭阿維於民國（下同）87年7月1日死亡，經其
    繼承人即其配偶彭鍾申妹、其子女彭雪雄、彭雪光、戊○○
    、彭雪蓮、彭雪榮於本院前審聲明承受訴訟，由戊○○單獨
    取得全部所有權，並辦理繼承登記，有死亡證明書、
    本、繼承系統表附卷可稽（見本院85年度重上字第398號卷
    (二)第64至75頁）及土地登記簿謄本附卷可佐（見本院89年度
    重上更(一)卷第67頁），上訴人並撤回對彭鍾申妹、彭雪雄、
    彭雪光、彭雪蓮、彭雪榮之訴訟；又本件被上訴人彭煥球於
    93 年10月7日死亡，亦經其繼承人即其配偶彭楊銀妹、其子
    ），嗣彭楊銀妹、彭銀芳拋棄繼承，並由丁○○單獨取得彭
    煥球就系爭土地之所有權及辦理繼承登記，亦有土地登記謄
    本可參（見本院卷(二)第178頁）及經本院依職權調取原法院
    93 年度繼字第343號卷查明屬實，上訴人亦撤回對彭楊銀妹
    、彭銀芳之訴訟（見本院卷(二)第190頁），爰僅列戊○○、
    丁○○為彭阿維、彭煥球之承受訴訟人，合先敘明。
二、本件上訴人丙○○、丑○○、癸○○、庚○○（按丑○○、
    癸○○、庚○○為兄弟，丙○○為其等之父）起訴主張：系
    爭坐落新竹縣峨眉鄉○○段富興小段279地號建地（下稱系
    爭土地），面積2755平方公尺，係兩造所共有，應有部分各
    如附表一所示，而兩造就系爭土地並無約定不分割，且系爭
    土地亦無因物之使用目的而不能分割，惟協議分割不成等情
    ，爰求為裁判分割。又93年7月15日鑑定圖（下稱最新鑑定
    圖）所示系爭土地現況，其中門牌號碼為新竹縣峨眉鄉○○
    街18巷1弄8號房屋即H、I、E、F部分，固為訴外人彭淑霞所
    有，惟癸○○兄弟僅向其購買土地之應有部分，未含上開房
    屋。是伊等應有部分佔系爭土地最大部分，而被上訴人於本
    院始稱欲分別共有，致形成畸零地，顯係利用訴訟技巧。至
    於分割共有物既係消滅共有關係，被上訴人請求分割出道路
    保持共有，顯於法不合，爰聲明廢棄原判決，請求分割如附
    圖二（即分割方案三）所示。
三、被上訴人乙○○、子○○、己○○、辛○○、壬○○（按子
    ○○、己○○、辛○○、壬○○為兄弟，乙○○為其等父親
    ，下稱被上訴人乙○○等五人）、戊○○、丁○○、甲○○
    ○則以：系爭土地應以公平方法為分割，而本件為後代子孫
    之通行，宜分割道路以利通行，且上訴人庚○○、癸○○、
    丑○○三人於82年8月15日即向彭淑霞購得土地應有部分所
    有權及上開8號房屋，該房屋坐落基地位處偏僻、價值較低
    ，為其等買受時已明知，該部分土地自應分割劃歸其等所有
    。況依上訴人主張之分割方法，除違反乙○○與丙○○於46
    年分家時所立下分鬮書，以隴西堂公廳做為中心點劃分之分
    割原則外，劃歸丁○○、戊○○、乙○○之部分出入口甚狹
    ，進出不便，亦恐改建時無法申請建造執照。又系爭土地鄰
    近之同小段280-1、280-2、28 0-3地號土地，實為乙○○、
    丙○○之先父彭阿金生前所購買，因靠近丙○○使用部分，
    除上開280-1地號土地乃屬旱地，尚不能移轉登記外，餘均
    應其要求先登記於其名下，其並同意俟系爭土地分割後歸還
    予乙○○22坪，是依伊等主張之分割方法即附圖三（即分割
    方案五），上訴人分得土地前端出入口進出極為方便等語資
    為抗辯，於本院並聲明駁回上訴。
四、查系爭土地為兩造共有，上訴人丙○○、丑○○、癸○○、
    庚○○應有部分原分別為33/96、1/32、1/32、1/32，被上
    訴人乙○○、子○○、己○○、辛○○、壬○○、丁○○之
    被繼承人彭煥球、戊○○之被繼承人彭阿維、甲○○○之應
    有部分原分別為33/96、1/128、1/128、1/128、1/128、
    32/384、8/96、8/384，嗣彭煥球轉讓應有部分6/960予甲○
    ○○，變更應有部分為74/960，甲○○○應有部分變更為
    26/960，於本院審理中，乙○○則轉讓其應有部分予其子子
    ○○、己○○、辛○○、壬○○，應有部分變更為24/96，
    子○○、己○○、辛○○、壬○○應有部分則均變更為3/96
    ，即兩造之應有部分現各如附表一所示之事實，有土地登記
    謄本為證（見本院卷(一)第59至62頁），復為兩造所不爭執，
    堪信為真實。
五、按各共有人均得隨時請求分割共有物，但因物之使用目的不
    能分割或契約訂有不分割之期限者，不在此限，民法第823
    條第1項定有明文；又共有物之分割方法不能協議決定者，
    得聲請法院裁判定之，亦為同法第824條第2項所明定。查兩
    造共有系爭土地，並無因物之使用目的不能分割或約定不為
    分割之情形，以及兩造雖均同意原物分割，惟就分割方法不
    能達成協議之事實，亦為兩造所不爭執，則上訴人訴請裁判
    分割，自屬有據。
六、按以原物分配於各共有人時，除應顧及均衡之原則外，並須
    就各共有人應行分得之範圍，例如面積多寡、交通、位置及
    占有形勢等，予以確定（最高法院五十五年台上字第一九八
    二號判例參照）。經查：
  (一)按分割共有物，以消滅共有關係為目的，法院裁判分割共有
    土地時，除因該土地內部分土地之使用目的不能分割（如為
    道路）或部分共有人仍願維持其共有關係，應就該部分土地
    不予分割或准該部分共有人成立新共有關係外，應將土地分
    配於各共有人單獨所有（最高法院六十九年台上字第一八三
    一號判例參照），則原判決於部分共有人即上訴人不同意與
    被上訴人於分割後，繼續維持共有關係之情況下，猶於系爭
    土地內劃出五米寬道路一條，使兩造於分割後，仍繼續維持
    共有關係，顯有未洽，而被上訴人雖抗辯為全體共有人及後
    代子孫之通行，應分割出道路以利通行云云，惟查系爭土地
    分割出通行道路由兩造仍維持共有關係，既為上訴人所不同
    意，而本件並無因土地之使用目的不能分割，（即系爭土地
    若本有道路，該道路屬使用目的不能分割，惟本件係創設道
    路用地），或劃分出之道路僅係由主張劃分之被上訴人保持
    共有，故與上開判例意旨並不相符，被上訴人抗辯顯有誤會
    ，其主張應分割出道路用地令全體共有人保持共有，即無足
    採。
  (二)查系爭土地面積屬梯形土地，其北、東、西三面均未臨路，
    南面他人土地上有一道路，而土地上靠東面則另有一供丁○
    ○及戊○○所分管土地出入以達前開道路之小徑，寬約186
    公分至188公分，業據原審及本院會同地政機關及內政部土
    地測量局到場履勘屬實，製有勘驗筆錄及現況圖、鑑定圖附
    卷可佐（見原審卷第35、36、137至139頁勘驗筆錄暨現況圖
    、本院重上卷(一)第230至233頁）本院卷(一)第94至97頁，卷(二)
    第59至61頁），並有地籍圖可參（見原審卷第27頁）。
  (三)次查兩造於系爭土地上均建造有房屋供使用中，其使用房屋
    及範圍如附表二及最新鑑定圖所示【附本院卷外鑑定書內，
    並參見84年11月15日新竹縣竹東地政事務所土地複丈成果圖
    （下稱84年現況圖)】，兩造或其被繼承人所建造房屋使用
    之土地，均有巷道或道路與公路相聯絡。又最新鑑定圖所示
    J祠堂部分 (84年現況圖所示H公廳部分）乃上訴人祭祀祖先
    牌位之處，而被上訴人乙○○等五人、被上訴人丁○○、甲
    ○○○及戊○○均未在上開公廳祭祀祖先牌位，為兩造所不
    爭執。
  (四)上訴人父子四人雖於本院陳明不願保持共有，但亦表示就本
    院重上更(一)前審分割方案之A部分無不合理之處（見本院卷
    (一)第67頁），可認保持共有不違其本意。是兩造權利範圍應
    有面積及分割後所得持分面積，即如附圖一左表所示。而兩
    造就附表二所示陳永昌使用忠義村5號房屋所坐落基地部分
    ，均同意分割予上訴人丙○○及被上訴人乙○○兄弟，由其
    二人均分；又就屬鋼筋水泥構造房屋（即附表二所示5、9、
    10、11號房屋），兩造均表示不願拆除，對其餘建物如被拆
    除則無意見。爰審酌兩造現占有使用之狀況、避免拆除現有
    之鋼筋水泥構造房屋，及審酌分割後土地之對外聯絡通路、
    兩造之意見、兩造應有部分之比例及分割後地形之完整性
    為前提，本院認以附圖一所示之分割方案，較為公允。茲分
    述如下：
    1.兩造所使用之房屋各坐落如附表二所示，其中戊○○之被
      繼承人彭阿維所有房屋坐落於最新鑑定圖U部分（即附圖
      一C 部分），丁○○之被繼承人彭煥球所有房屋則坐落於
      最新鑑定圖W部分（即附圖一D部分），乙○○、丙○○二
      人出租他人房屋坐落於最新鑑定圖Q部分（即附圖一E部分
      ），甲○○○所有房屋坐落於最新鑑定圖T部分（即附圖
      一F部分），有最新鑑定圖及附圖一可按，其等復就本院
      前審分配上開部分土地並無意見，僅乙○○、丙○○陳明
      不願就最新鑑定圖Q部分保持共有，是故仍以分配上開土
      地予其等較為合適。又上訴人使用之房屋及被上訴人乙○
      ○等五人使用之房屋各坐落於最新鑑定圖M、V部分（即附
      圖一A、B1部分），亦宜各分配上開土地予其等。
    2.上訴人四人及被上訴人乙○○依其應有部分，所分割之面
      積為全部中最大之二塊，而被上訴人乙○○等五人使用之
      房屋坐落於最新鑑定圖V部分（即附圖一B1部分），而其
      等之柚子園依最新鑑定圖為C部分（約同於84現況圖A2部
      分)，其等所有房屋及園地係長方形向北延伸，最新鑑定
      圖所示系爭土地北方之A、B部分現為上訴人使用中，而上
      訴人及被上訴人乙○○等五人均表示不願意就分得系爭土
      地北方部分互為補貼而為鑑定（見本院重上更(一)卷(一)第
      125 頁），則原審為上訴人分得土地呈前窄後寬之倒Ｌ形
      ，所為之分割方法，自非妥適。本院斟酌其等房屋現況，
      上訴人四人不反對保持共有，壬○○、彭達、辛○○、
      己○○分別陳明願意維持共有，及乙○○與丙○○就最新
      鑑定圖Q部分不願保持共有，而附圖一E1部分較接近被上
      訴人乙○○分得部分，併兩造所有各該屋房坐落處，以及
      附圖一所示北方土地分歸由上訴人及乙○○所有，較屬公
      允等情，爰分割出附圖一A部分由上訴人四人依其應有部
      分之比例保持共有（即丙○○、丑○○、癸○○、庚○○
      各按33/96：1/32：1/32：1/32比例共有，即其就附圖一A
      部分之應有部分各為33/42，3/42，3/42，3/42）附圖一B
      部分分歸乙○○所有，附圖一B1部分分歸壬○○、子○○
      、辛○○、己○○依其應有部分比例共有（即壬○○、子
      ○○、辛○○、己○○各按3/96：3/96：3/96：3/96比例
      共有。即其等就附圖一B1部分應有部分均各為1/4），附
      圖一C部分分歸戊○○所有，附圖一D部分分歸丁○○所有
      ，附圖一E部分分歸丙○○、附圖一E1部分分歸乙○○所
      有（按E及E1之分界即同附圖二所示），附圖一F部分分歸
      甲○○○所有，應屬公平。
    3.被上訴人雖辯稱在系爭土地南方入口處另有三筆土地即同
      小段280-1、280-2、280-3地號土地，實為乙○○、丙○
      ○之先父彭阿金生前所購買，因靠近丙○○使用部分，除
      上開280-1地號土地乃屬旱地，尚不能移轉而仍登記於訴
      外人曾明星名下外，餘均應其要求先登記於其名下，其並
      同意俟系爭土地分割後歸還予乙○○22坪，是上訴人分得
      之面臨道路部分不必多分配予上訴人云云，雖據其提出上
      開280-1等三筆土地登記簿謄本為憑（見本院重上更(一)卷
      (一)第134至139頁），惟此為上訴人所否認，被上訴人復未
      能舉證以實其說，已無從審酌其與280-1地號土地相鄰利
      用情形，觀諸地籍圖所示，臨路者僅有280-3地號土地，
      臨路面積亦非長，此有地籍圖可參（見原審卷第25頁），
      被上訴人之抗辯要無足採。至於被上訴人另抗辯稱系爭土
      地北方相鄰之同小段283地號業經整地為停車場云云，惟
      依其所提示照片（見本院卷(一)第161至164頁），尚不足認
      定上開283地號土地已有整地或有可供通行道路，其據以
      稱其分割方案為合理，亦不足取。
    4.被上訴人復抗辯稱上訴人向彭淑霞購買如附表二所示8號
      房屋及坐落土地，故應將後方土地全部分歸被上訴人保持
      共有云云，業據其提出土地登記簿謄本為憑（見原審卷第
      18 、19頁），並舉證人彭淑霞為證。查附表二所示8號磚
      造未保存登記之房屋原為彭淑霞所使用，經彭淑霞於82年
      10 月6日將系爭土地所有權應有部分九六之六以買賣為原
      因移轉登記予上訴人庚○○、癸○○、丑○○所共有，每
      人應有部分各四八分之一（見原審卷第18至19頁、本院重
      上卷(一)第103至104頁所附之土地登記簿謄本）等情，為兩
      造所不爭。又證人彭淑霞固證稱有將上開8號房地出售予
      癸○○等語（見本院重上更(一)卷(一)第190、191、174頁）
      ，惟伊亦證稱該房屋破爛無誤（見同上卷第192頁），故
      上訴人主張僅買受彭淑霞應有部分土地，而未購買其上破
      屋等語應屬可採。況該部分僅占系爭土地北方一小部分而
      已，且房屋現況破爛，亦有照片可佐（見原審卷第32頁）
      ，本件尚毋庸斟酌拆除與否之必要，被上訴人復陳明不願
      為金錢補貼，（見本院重上更(一)卷(一)第125頁），則將北
      方經濟價值較低部分歸上訴人所有，尚非公允，故被上訴
      人抗辯避免拆除房屋故將上開8號房屋占用土地部分劃歸
      上訴人所有云云，即無足採。且縱彭淑霞所證將8號房屋
      賣與癸○○屬實，核係僅癸○○應就該房屋予以拆除，尚
      無依被上訴人抗辯將後方部分如附圖三分歸上訴人共有之
      必要。至於被上訴人抗辯彭淑霞使用上開8號房屋之部分
      係共有人間之分管協議，分割應受其限制云云，惟上訴人
      否認有分管契約，被上訴人復未能舉證實之，其此部分相
      關抗辯自不足採。至於被上訴人乙○○等五人抗辯稱該部
      分土地因屬坡地，價值較低，不應令其等承受此不利益云
      云，然查被上訴人乙○○分得之B部分，除8號房屋外，臨
      近北方處亦有一磚造房屋，顯非不得興建房屋，已不足遽
      認價值與上訴人分得之部分價差甚鉅。且苟如其所主張，
      相鄰之283地號已有整地計劃，乙○○分得該部分即難認
      價值較低，其所辯自不足採。
    5.乙○○雖抗辯其分得之附圖一B部分土地無法對外通行，
      且與附圖一B1部分間之間隔太窄，惟依最新鑑定圖道路Y
      部分所示，係臨接乙○○分得之B部分，最新鑑定圖Y部分
      下接P部分，亦屬道路得供通行，而如附圖一B部分前亦臨
      道路，則乙○○所分得之附圖一B部分土地仍可對外通行
      ，雖其抗辯與附圖一B1部分之間隔太窄，然兩造本即希能
      以鋼筋水泥構造房屋不拆除之原則為分割，則為維持其等
      房屋現狀，附圖一B1部分占有臨路面積自然過多，再參酌
      酌其等係屬父子，乙○○現並居住於如附表二所示10 號
      房屋內，且於原審本陳明保持共有，應認其所分得附圖一
      所示B部分並非與公路無適宜之聯絡及無法為合理之使用
      。至於乙○○、戊○○、丁○○復抗辯稱其等分得土地寬
      度過狹，無從供現代交通工具通行云云，惟查其等原本使
      用之房屋現況本即如此，且為兼顧使用現況，實難謂其三
      人分得之部分與公路無適宜之聯絡或無法為合理之使用，
      況依據台灣省畸零地使用規則第三條規定「臨路路寬在七
      公尺以下之乙種建築用地（本件臨路寬3.2公尺，見本院
      重上更(一)卷(一)第149頁勘驗筆錄），可作為建築基地之深
      度與寬度必須達到面寬3公尺，縱長12公尺，（見本院重
      上更(一)卷(二)第14頁），則如附圖一所示B1、C、D部分核屬
      畸零地，必須與他人即如附圖一所示B部分合建，斯時益
      難謂無適宜之聯絡。故本院認分割出附圖一A部分由上訴
      人保持共有，附圖一B部分分歸乙○○所有，附圖一B1分
      歸壬○○、子○○、辛○○、己○○保持共有，仍屬公允
      。
    6.至於被上訴人乙○○復抗辯與上訴人丙○○係親兄弟，於
      46年分家時有立下分鬮書，以隴西堂公廳做為中心點劃分
      ，而附圖一所示分割方法違背此原則，亦即將公廳及二個
      內外庭院全部分給上訴人云云，惟查被上訴人乙○○之抗
      辯，固有分鬮書影本在卷可按（見原審卷第47、48頁），
      被上訴人並提出照片為憑（見原審卷第49頁）。惟查此分
      鬮書僅乙○○與丙○○二人訂立，於分割共有物時，自不
      得拘束所有共有人，況原公廳已被拆除，業據證人謝彭妹
      證稱屬實（見本院重上卷(一)第135頁），而被上訴人乙○
      ○等父子，於其所建屋內另設祠堂祭祀，彭煥球等兄妹則
      祭祀於隴西堂，亦有照片多張可證（見本院重上卷第54至
      58 頁），參以系爭土地地形並不方正，而公廳位置即最
      新鑑定圖J部分上亦略傾於右側，故於分割A部分時，自無
      法保留公廳中心點，若牽就而為分割，則方割之部分將不
      平整，減少利用之價值。是審酌證人證言，以及被上訴人
      另設有公廳祭祀情形，仍認以附圖一A、B所示之分割方法
      較屬合理。
    7.上訴人雖主張依附圖二所示之分割方案，並稱己○○五人
      原主張保持共有，惟於本院審理時，始稱欲分別共有，顯
      係遲滯訴訟云云，惟查分割共有物旨在消滅共有關係，故
      其等表示不欲保持共有，本院自須斟酌該分割方法。又上
      訴人復主張依附圖一所示之分割方案，A、B間之界線向左
      偏移，應以附圖二所示分割方案為宜云云。然查依附圖二
      所示分割方案，被上訴人乙○○等五人所使用之系爭10號
      房屋所坐落基地，將形成部分為乙○○所有，部分為子○
      ○、己○○、辛○○、壬○○所有，姑不論系爭10號房屋
      所有權究為何人，此就兩造原同意遷就房屋現況分割之原
      則相違，所主張附圖二或內政部土地測量局所示之分割方
      案四，均不足採。上訴人請求調取系爭10號房屋相關資料
      即無必要。
七、爰斟酌兩造均不願意鑑定互以金錢補償（見本院重上更(一)卷
    1第125頁），及前開系爭土地使用之現況、並兩造有關避免
    拆除現有房屋、部分共有人表示願於分割後，仍維持共有關
    係、不能設道路之意見、及分割後對外能聯絡以及兩造應有
    部分之比例等一切情狀，改定分割方法如本判決主文第二項
    所示。
八、兩造其餘之攻擊或防禦方法，及未經援用之證據，經本院斟
    酌後，認為均不足以影響本判決之結果，自無一一詳予論駁
    之必要。
據上論結：本件上訴為有理由，依民事訴訟法第450條、第78條
、第80條之1，判決如主文。
中　　華　　民　　國　　94　　年　　　1　 月　　25　　日
                  民事第十六庭審判長法  官  黃騰耀
                                    法  官  許文章
                                    法  官  黃莉雲
正本係照原本作成。
如不服本判決，應於收受送達後二十日內向本院提出上訴書狀，
其未表明上訴理由者，應於提出上訴後二十日內向本院補提理由
書狀（均須按他造當事人之人數附繕本）上訴時應提出委任律師
或具有律師資格之人之委任狀；委任有律師資格者，另應附具律
師資格證書及釋明委任人與受任人有民事訴訟法第四百六十六條
之一第一項但書或第二項（詳附註）所定關係之釋明文書影本。
中　　華　　民　　國　　94　　年　　1 　　月　　27　　日
　　　　　　　　　　　　　　　　　　書記官  秦仲芳
附註：
民事訴訟法第四百六十六條之一（第一項、第二項）：
對於第二審判決上訴，上訴人應委任律師為訴訟代理人。但上訴
人或其他法定代理人具有律師資格者，不在此限。
上訴人之配偶、三親等內之血親、二親等內之姻親，或上訴人為
法人、中央或地方機關時，其所屬專任人員具有律師資格並經法
院認為適當者，亦得為第三審訴訟代理人。
